【裁判字號】    97,訴,214
【裁判日期】    980324
【裁判案由】    侵權行為損害賠償
【裁判全文】
臺灣苗栗地方法院民事判決               97年度訴字第214號
原      告  丁○○
訴訟代理人  尤榮福律師
被      告  丙○○
            福豐通運有限公司
上  一  人
法定代理人  甲○○
共      同
訴訟代理人  乙○○
            戊○○
上列當事人間請求侵權行為損害賠償事件，本院於民國98年3 月
10日言詞辯論終結，判決如下：
    主  文
原告之訴及假執行之聲請均駁回。
訴訟費用由原告負擔。
    事  實
一、原告起訴主張：被告丙○○於民國94年12月14日下午2 時許
    ，駕駛車牌號碼X6-621號營業貨運曳引車、拖曳車號41-JK
    號板車（下簡稱系爭拖板車），沿苗栗縣西湖鄉台一線由北
    往南方向行駛，於同日下午2 時37分許，行經同路段119.8
    公里處時，因違反道路交通安全規則第98條第1 項第5 款規
    定而跨越快慢兩車道行駛；適有與被告丙○○同向、騎乘車
    號L3B-918 號重型機車之原告行經該路段，因閃避不及而自
    後追撞系爭拖板車之左後方，致原告受有上、下顎骨開放性
    骨折、右下腿撕裂傷、腹部鈍挫傷併脾臟破裂、腸系膜裂傷
    等傷害，並接受開放性復位及鋼板固定、咬合固定及剖腹探
    查、脾臟切除及腸系膜縫合修補手術。原告因被告丙○○之
    過失行為致身體健康受有損害，被告丙○○自應賠償其醫療
    費用新台幣（下同）170,288 元、增加生活支出費用26,000
    元、減少勞動能力之損失4,387,968 元及精神慰撫金200 萬
    元，共6,584,256 元。惟原告因行車未注意車前狀況，就本
    件車禍之發生亦與有過失，應自負6 成之肇事責任，是扣除
    過失責任比例負擔額後，被告丙○○仍應賠償2,633,702 元
    。而被告福豐通運有限公司（下稱福豐公司）為被告丙○○
    之僱用人，應就其侵權行為負連帶賠償責任。爰依侵權行為
    及僱傭之法律關係，請求被告連帶賠償2,633,702 元。並聲
    明：(1)被告應連帶給付原告2,633,702 萬元，及自起訴狀繕
    本送達翌日起至清償日止，按年息5 ％計算之利息；(2)願供
    擔保，請准宣告假執行。
二、被告等則以：被告丙○○當時係將拖板車暫停於路肩，等待
    前方排隊車輛依序進入有管制車輛出入之「東和鋼鐵公司」
    廠區載貨，系爭拖板車是最後1 輛車，且其後方置有三角錐
    ，亦有開啟警示燈。後因前方車輛移動，被告丙○○才從路
    肩緩慢駛出前進補位，為閃避路樹，始稍微往內側車道行駛
    ，再回路肩，斯時原告就從後方外側追撞上來，被告丙○○
    並無法預見與防範。且依臺灣省竹苗區車輛行車事故鑑定委
    員會鑑定意見書（下簡稱鑑定意見書）之鑑定結果，被告丙
    ○○就本件車禍並無肇事因素，台灣苗栗地方法院檢察署亦
    作出不起訴處分，足證被告丙○○無過失責任。另原告已受
    領汽機車強制責任保險金373,850 元，被告等基於道義責任
    願再給付15萬元與原告和解等語置辯。並聲明：原告之訴及
    假執行之聲請均駁回。
    理  由
一、按訴狀送達後，原告不得將原訴變更或追加他訴，但擴張或
    減縮應受判決事項之聲明者，不在此限；民事訴訟法第 255
    條第1 項第3 款定有明文。本件原告原起訴請求被告應連帶
    給付原告300 萬元，及自起訴狀繕本送達翌日起至清償日止
    ，按年息5 ％計算之利息；嗣於97年4 月28日具狀變更聲明
    為被告應連帶給付原告2,633,702 元，及自起訴狀繕本送達
    翌日起至清償日止，按年息5 ％計算之利息（卷第78頁）。
    核其變更，係屬減縮應受判決事項之聲明，與上開規定相符
    ，應予准許。
二、原告於94年12月14日下午2 時37分許，騎乘機車在苗栗縣西
    湖鄉二湖村台一線南下車道119.8 公里處，從後追撞被告丙
    ○○所駕駛之拖板車，原告因而受有上、下顎骨開放性骨折
    、右下腿撕裂傷、腹部鈍挫傷併脾臟破裂、腸系膜裂傷等傷
    害，並進行固定手術及脾臟切除術。嗣原告對被告丙○○提
    出業務過失傷害告訴，經檢察官為不起訴處分，原告不服聲
    請再議嗣經駁回等事實，業據原告提出財團法人為恭紀念醫
    院診斷證明書等件（卷第83、87頁）為證，並經本院依職權
    調取台灣苗栗地方法院檢察署95年度偵字第2370號卷宗、本
    件道路交通事故警局調查筆錄等件（卷第56至66頁）為證，
    且為兩造所不爭執，自堪信為真實。
三、原告主張被告丙○○駕駛系爭拖板車跨越快慢車道，違反道
    路交通安全規則第98條第1 項第5 款，就本件車禍之發生與
    有過失，應負損害賠償責任等語；然被告所否認，並以前開
    情詞置辯。是本件應審究者為：被告丙○○就本件車禍之發
    生是否與有過失？是否應負侵權行為損害賠償責任？
（一）按因故意或過失，不法侵害他人之權利者，負損害賠償責
      任，民法第184 條第1 項前段固有明文，惟侵權行為所發
      生之損害賠償請求權，以有故意或過失不法侵害他人權利
      為其成立要件，若其行為並無故意或過失，即無賠償之可
      言（最高法院54年台上字第1523號判例可參）。又主張法
      律關係存在之當事人，就該法律關係發生所須具備之特別
      要件，應負舉證之責任，而侵權行為損害賠償請求權之存
      在，除須有損害之發生及行為人有故意、過失之事實外，
      並以二者之間有相當因果關係為成立要件，故侵權行為損
      害賠償之訴訟，主張侵權行為之人須先就上述要件為相當
      之證明，始能謂其請求權存在，此為我國審判實務上對於
      侵權行為舉證責任分配法則之一向通見（最高法院著有58
      年台上字第1421號判例、80年台上字第1462號、82年度台
      上字第267 號判決參照）。揆諸前揭說明，原告應就被告
      丙○○之駕駛行為有故意或過失，且其故意或過失之行為
      與損害之發生有相當因果關係等特別要件，負舉證責任。
（二）次按汽車行駛時，駕駛人應注意車前狀況及兩車併行之間
      隔，並隨時採取必要之安全措施；道路交通安全規則第94
      條第3 項定有明文。本件車禍發生地點為東和鋼鐵公司附
      近，為雙向四車道，路肩上依序排列多輛等候入廠載貨之
      拖板車，被告丙○○所駕駛之系爭拖板車係最後1 輛，其
      後方置有三角錐，車禍發生當時被告丙○○因啟動往前行
      駛而占用部分慢車道，適原告騎乘機車自後方追撞系爭拖
      板車左後側等情，有道路交通事故現場圖、調查筆錄及現
      場照片在卷可證（苗栗地檢署95年度他字第153 號卷第28
      、31至33頁，下簡稱他字卷），且為兩造所不爭執。是參
      以上情，被告丙○○駕駛之拖板車既為停靠路肩等候之眾
      多車輛之末，足證當其發動往前行駛時之車速不致過快，
      且其為前方車輛，路權優先，就原告自後方追撞，自無預
      見與防範之可能。而原告騎乘之機車既屬後方車輛，本應
      注意車前狀況及兩車併行之間隔，並負有隨時採取必要安
      全措施之義務，且依道路交通事故調查報告表所示（卷第
      58頁），當時為日間自然光線、路面乾燥無缺陷、無障礙
      物、視距良好，系爭拖板車後方亦置有三角錐，已足生警
      示作用，原告並無不能注意之情形，其竟疏未注意而撞擊
      前方之被告車輛，故原告就本件車禍之發生有明顯重大之
      過失，至為灼然。再者，本件車禍經苗栗地方法院檢察署
      檢察官囑託臺灣省竹苗區車輛行車事故鑑定委員會鑑定，
      鑑定意見亦同此見解，認為原告駕駛重機車未注意車前狀
      況追撞前車為肇事原因，被告丙○○駕駛半聯結車則無肇
      事因素，有鑑定意見書（卷第7 、8 頁）附卷可稽。足證
      本件車禍肇因於原告未注意車前狀況及與他車併行間隔距
      離無疑。
（三）原告固不否認其本身應就本件車禍之發生負較大之過失責
      任，惟主張被告丙○○駕駛車輛違規跨越車道，就本件車
      禍之發生與有過失云云；被告丙○○則辯稱因要閃避路樹
      ，所以稍微往內側車道行駛，再回路肩等語。觀之道路交
      通事故現場圖及現場照片（他字卷第28、31至33頁），被
      告丙○○所駕駛之拖板車固有部分車身跨越於慢車道上，
      然路肩護欄旁沿路的確種有路樹，是其所辯為閃避路樹，
      而稍往內側車道行駛乙節，已屬非虛。況系爭拖板車後方
      之慢車道中間已放置警示三角錐，用以提醒後方來車注意
      並知所趨避，除有現場照片可證外（他字卷第33頁），亦
      有本件車禍處理警員邱國華於95年4 月25日偵查中之證述
      ：到現場時即有三角錐擺放於照片上之位置等語明確（他
      字卷42頁），堪認被告丙○○已就其排隊暫停於路肩及依
      序往前行駛之情狀為必要之警示措施。是被告就本件車禍
      之發生，尚無過失可言。
（四）再侵權行為損害賠償請求權之存在，須有損害之發生及行
      為人有故意、過失之事實，及二者之間有相當因果關係為
      成立要件，已如前述；而所謂相當因果關係，係指依經驗
      法則，綜合行為當時所存在之一切事實，為客觀之事後審
      查，認為在一般情形上，有此環境，有此行為之同一條件
      ，均發生同一之結果者，則該條件即為發生結果之相當條
      件，行為與結果即有相當之因果關係。反之，若在一般情
      形上，有此同一條件存在，而依客觀之審查，認為不必然
      皆發生此結果者，則該條件與結果並不相當，不過為偶然
      之事實而已，其行為與結果間即無相當因果關係（最高法
      院48年台上字第481 號判例、87年度台上字第154 號判決
      意旨可資參照）。而衡諸社會常情，車輛停放路肩或同時
      亦占用慢車道、或跨越兩車道行駛，並不必然發生後方車
      追撞前方車之結果，故被告丙○○跨越兩車道行駛之行為
      雖有違道路交通安全規則第98條第1 項第5 款規定，但與
      本件車禍發生二者間並無相當因果關係存在。更何況本件
      車禍發生當時之天候、路況、視距均佳，業如上述，且系
      爭拖板車後方遠處已擺放警示之三角錐，已足使後方騎士
      即被告知所趨避，依經驗法則言，更無發生追撞前車之可
      能。故原告一再主張被告丙○○駕駛行為既已違反道路交
      通安全規則，即應與有過失，鑑定意見竟認其無肇事因素
      ，無法理解云云，實乃因其不明「相當因果關係」亦同為
      侵權行為損害賠償請求權要件之故，是其法律見解已有未
      洽。
四、綜上所述，被告丙○○就本件車禍既無過失，其跨越兩車道
    行駛之行為雖有違道路交通安全規則之規定，但與本件車禍
    之發生並無相當因果關係存在，自不負侵權行為之損害賠償
    責任。其僱用人即被告福豐公司自無須依民法第188 條第1
    項前段規定負連帶賠償責任。
五、從而，原告依侵權行為之法律關係，請求被告等人連帶賠償
    2,633, 702元，及自起訴狀繕本送達翌日起至清償日止，按
    年息5 ％計算之利息，為無理由，應予駁回。原告之訴既經
    駁回，其假執行之聲請即失所附麗，應併予駁回之。
六、本件事證已臻明確，兩造其餘攻擊防禦方法及舉證，經核均
    與判決結果不生影響，爰無庸一一論述，附此敘明。
七、據上論結，本件原告之訴為無理由，依民事訴訟法第78條，
    判決如主文。
中    華    民    國    98    年    3     月    24    日
                  民事庭法  官 黃怡玲
以上正本係照原本作成。
如對本判決不服，須於判決送達後20日內向本院提出上訴狀（須
附繕本）。
                        書記官 孫銘宏
中    華    民    國    98    年    3     月    24    日


司法院資訊處製作；財團法人民間司法改革基金會備份。
